臺灣高等法院刑事判決　　　　　　　　　　　　　九十三年度選上更(二)字第四號
　　上　訴　人
　　即　被　告　己○○
　　選任辯護人　彭巧君律師
右上訴人因選罷法案件，不服臺灣新竹地方法院九十一年度訴字第三九七號，中華民
國九十二年一月二十二日第一審判決（起訴案號：臺灣新竹地方法院檢察署九十一年
度選偵字第六二號），提起上訴，本院判決後，經最高法院第二次發回更審，本院判
決如左：
    主  文
原判決撤銷。
己○○共同連續對於有投票權之人，交付賄賂，而約其投票權為一定之行使，處有期
徒刑肆月，如易科罰金，以佰元折算壹日，褫奪公權年。
「ＧＡＨＯＮＧ五星牌」夾克陸件沒收之。
    事  實
一、己○○原擔任新竹縣新埔鎮鎮民代表會第十六屆鎮民代表，為尋求連任（業於民
    國九十一年四月二十一日登記參選新埔鎮第十七屆鎮民代表，所屬選區為第三選
    區，包括文山里、內立里、寶石里），於九十一年三月底，透過不知情友人彭瑞
    德之介紹，向不知情之位於新竹縣湖口鄉○○路○段三一八號「長毅贈品社」負
    責人邱勝銘，以每件新台幣（下同）二百八十元之代價，購買上百件「ＧＡＨＯ
    ＮＧ五星牌」夾克，己○○於購得夾克後，竟基於對於有投票權之人，交付賄賂
    ，而約其為一定行使之概括犯意，因其與甲○○（另經檢察官為緩起訴處分）在
    業務上往來十分密切，己○○遂與甲○○共同基於對於有投票權之人，交付賄賂
    ，而約其為一定行使之犯意聯絡與行為分擔，於九十一年四月七日上午，由己○○在甲○○所任職之遠東化纖股份有限公司新埔廠區，要求甲○○為己○○發放
    該五星牌夾克予甲○○所居住之新埔鎮文山里日日春社區居民，以要求日日春社
    區有投票權之居民於此次鎮民代表選舉時投票支持己○○，經甲○○允諾後，己○○於是日晚間八時許，前往甲○○位於新竹埔鎮○○里○鄰○○路○○段四十
    一巷八十弄三號住處，交付五星牌夾克三十四件，甲○○取得後留下二件，其餘
    自九十一年四月八日起，迄同月十二日止，陸續分送予日日春社區各住戶，其中
    交付有投票權之居民謝沅澄、劉得裕、莊慶輝、羅振昆、廖春德各一件，甲○○
    要求其等投票支持己○○，約其等就投票權為一定之行使（其餘住戶不知情為何
    人贈送），惟謝沅澄、劉得裕、莊慶輝、羅振昆、廖春德等人並無投票支持己○○之意。己○○復承前賄選之概括犯意，於九十一年四月十三日（起訴書誤載為
    四月六日）晚間，前往彭氏宗親會在新埔鎮寶石里寶石橋旁之涼亭餐廳所舉辦之
    餐會（參加餐會之人員係新埔鎮文山里、內立里、寶石里之彭姓宗親），對參與
    聚餐而有投票權之選民彭傳興敬酒時，要求彭傳興於此次鎮民代表選舉時，投票
    支持己○○，並於餐會結束時贈與五星牌夾克一件，尋求彭傳興之支持，約其就
    投票權為一定之行使，但彭傳興並無投票支持己○○之意。嗣甲○○於九十一年
    （起訴書誤載為九十年）四月二十八日前往法務部調查局新竹縣調查站自首後，
    循線查知上情，並自甲○○處扣得夾克二件，謝沅澄、莊慶輝、廖春德、羅振昆
    處各扣得夾克一件。
二、案經法務部調查局新竹縣調查站移送暨新竹縣警察局新埔分局報告台灣新竹方地
    方法院檢察署檢察官偵查起訴。
    理  由
一、訊據上訴人即被告己○○固不否認有購入右揭五星牌夾克贈送他人之事實，但矢
    口否認右開犯行，辯稱：伊未賄選，購買之夾克只是送給人家造勢遊行之服裝，
    念品，不是伊主動送給他，選舉日期係六月二十三日，伊四月廿一日才登記參選
    ，而送甲○○夾克時間為四月七日，時間並不一致，且甲○○送夾克給何人，伊
    並不清楚，宗親會伊每年都會送，對方不了解，以為伊賄選云云。惟查：
  (一)、被告確有於右揭時間委託彭瑞德向開設長毅贈品社之負責人邱勝銘大量訂購「
      ＧＡＨＯＮＧ五星牌」夾克之事實，除據其供明外，並據證人邱勝銘、彭瑞德
      證述綦詳（見選他字第一七三號卷第一００頁反面至第一０三頁、第一三七頁
      反面至第一三九頁、原審卷第五十四頁至第五十六頁），且有長毅贈品社於九
      十一年四月二日開立記載客戶名稱為「錢先生」之送貨單附卷可稽，查被告購
      入之夾克數百件用以送人，其時又屆臨第十七屆鎮民代表選舉，是被告有為選
      舉購入右揭夾克之事實，應甚明確。而日日春社區之居民謝沅澄、劉得裕、莊
      慶輝、羅振昆、廖春德等人，係居住於被告登記參選新竹縣新埔鎮第十七屆鎮
      民代表，所屬第三選區（包括文山里、內立里、寶石里），證人彭傳興亦同，
      有
  (二)、被告於前開時地，如何請求甲○○為被告發放五星牌夾克予日日春社區居民，
      以要求日日春社區有投票權之居民於此次鎮民代表選舉時投票支持被告，經甲○○允諾後，被告交付五星牌夾克三十四件予甲○○，再由甲○○將該五星牌
      夾克三十二件分送予日日春社區各住戶，其中交付有投票權之居民謝沅澄、劉
      得裕、莊慶輝、羅振昆、廖春德等人，並向彼等表示為被告所送，甚或要求其
      等投票支持被告，約其等就投票權為一定之行使等事實，迭據證人甲○○於調
      查站、檢察官偵查、原審、本院前審及本院調查訊問時供承甚詳（同上選他字
      卷第三頁至第五頁、第十一頁至第十四頁、第四十三頁至第四十四頁、第一五
      六頁、原審卷第二十四頁至第二十五頁、選上訴字卷第二十六頁至第二十八頁
      、選上更一卷第九十頁至第九十二頁、本院九十三年五月十二日訊問筆錄），
      前後一貫，查被告並不否認與證人甲○○交情匪淺，彼等並無仇怨，甲○○自
      無故為誣攀之理。再被告所有之0000000000號行動電話確自九十一
      年四月四日起至五月二日止與證人甲○○所有之000000000號行動電
      話經常聯絡，亦有遠傳電信股份有限公司之通聯紀錄在卷可資佐證，而證人謝
      沅澄、劉得裕、莊慶輝、羅振昆、廖春德等人於偵查中亦證稱：其等有收受由
      甲○○轉交被告贈送之夾克（同上選他字卷第二十七頁、第九十六頁反面、第
      九十七頁、第一０八頁反面、第一二九頁、第一三０頁），其中證人謝沅澄、
      劉得裕、廖春德於偵查中更明確證稱：甲○○發送夾克予其等時，甲○○曾要
      求其等投票支持被告等語（同上選他字卷第二十七頁、第九十六頁反面、第一
      二九頁反面）。雖證人莊慶輝、羅振坤另稱甲○○未口頭要求其等投票支持被
      告，然查被告與證人等非親非故，焉託人轉送夾克，甲○○既稱夾克為錢代表
      即被告所送，而其時代表選舉屆臨，衡情當亦係以行動向有投票權之莊、羅二
      人表示交付賄賂，要求投票支持被告，委無疑義。至證人劉得裕、莊慶輝雖於
      本院前審審理時改稱甲○○稱該夾克係住戶委員卸任之紀念品，與選舉無關云
      云（見選上更(一)卷第八十八頁、第九十四頁），然此不惟與彼二人偵查中之證
      述相左，且與甲○○供述不合，顯為事後迴護被告之詞，不足採信。
  (三)、被告自承於右揭時間前往彭氏宗親會在新埔鎮寶石里寶石橋旁之涼亭餐廳所舉
      辦之餐會，並於會後贈送禮品之事。而被告如何在餐會上對參與聚餐而有投票
      權之選民彭傳興敬酒時，要求其於此次鎮民代表選舉時投票支持，並於餐會結
      束時贈與五星牌夾克，甚且向其表示請多支持並投其一票，約其就投票權為一
      定行使之事實，業據證人彭傳興於檢察官偵查中證述明確（同前選他字卷第一
      四五頁反面），核與當時在場參與聚餐之證人彭瑞德於原審證述情節相符（見
      原審卷第五十七頁）。查被告並非彭氏宗親，苟非代表選舉將屆，其焉有前往
      敬酒致意，並發放禮品之理？是被告此部分犯行亦甚明灼，雖證人彭傳興於本
      院前審改稱：夾克係宗親會禮品云云（見選上更(一)卷第七十頁），然核與其前
      供不合，任意翻異，並無實據，顯為事後迴護被告之詞，不足採信。
  (四)、被告於法務部調查局進行測謊時，就「彭瑞德送給彭姓宗親會會員的夾克不是
      渠提供的」「渠沒有以贈送夾克的方式向鎮民賄選」等問題，均呈情緒波動反
      應，研判有說謊，有法務部調查局九十一年五月十五日調參字第○九一二三○
      一六一二○號報告書在卷可參，益見被告有為本件賄選之情事。此外，並有自
      證人甲○○及日日春社區住戶劉得裕等人提出之該五星牌夾克扣案可資佐證。
  (五)、查新竹縣九十一年鄉鎮市民代表暨村里長選舉候選人登記日期為九十一年四月
      二十一日至同年月二十五日，選舉活動期間為九十一年六月三日起至六月七日
      止，有台灣省新竹縣選舉委員會九十一年四月十七日新縣選字第０九一０八０
      ００三九０號公告影本在卷可稽，被告係於九十一年四月二十一日為參選登記
      ，取得候選人資格，亦有新竹縣選舉委員會九十二年五月十六日新縣選一字第
      ０九二０八０００四二九號函在卷可憑，惟公職人員選舉罷免法第九十條之一
      第一項之罪，係以對於有投票權之人，行求、期約或交付賄賂或其他不正利益
      ，而期約其不行使投票權或為一定行使為構成要件，至於對該有投票權人行求
      、期約、交付賄賂或其他不正利益之時間，則法無限制，本件被告雖於候選人
      登記前之四月八日至十二日間分送夾克予有投票權之人，仍無礙其連續對有投
      票權人交付賄賂，約其為一定行使犯行之成立。
  (六)、按公職人員選舉罷免法第九十條之一之賄選罪，其行求賄選階段，屬行賄者單
      方意思表示行為，不以相對人允諾為必要，而交付賄選階段，則行賄者已實施
      交付賄賂之行為，一經交付，罪即成立。亦即投票行賄罪於行為人交付賄賂或
      其他不正利益時，交付之相對人對其交付之目的已然認識而予收受，其交付賄
      賂或其他不正利益之犯行即為成立，不以收受者確已承諾，或進而為一定投票
      權之行使為必要（最高法院九十二年台上字第六０五號判決意旨參照）。本件
      前述有投票權之居民謝沅澄、劉得裕、莊慶輝、羅振昆、廖春德、彭傳興等人
      對於被告交付夾克之目的已然認識而予收受，有如前述，被告交付賄賂之犯行
      即為成立，不因謝沅澄等人有無投票支持被告之意而影嚮前開認定。
  (七)、證人謝沅澄、劉得裕、莊慶輝、羅振昆、廖春德、彭傳興等人於調查站之供述
      ，本院並未採為認定被告犯罪之證據，是本院前審辯護人所指渠等於調查站之
      供述，得否採為本案證據，即無論述之必要。至於渠等於偵查中向檢察官所為
      之陳述，並無不可信之情況，依刑事訴訟法第一百五十九條之二規定，得為證
      據，附此敘明。
    綜上所述，本件事證明確，被告上開所辯，無非事後卸責之詞，不足採信，其之
　　犯行堪以認定，應依法論科。
二、核被告所為，係犯公職人員選舉罷免法第九十條之一第一項對於有投票權之人，
    交付賄賂，而約其投票權為一定之行使罪。被告與甲○○間，就其等對日日春社
    區居民謝沅澄等人行賄部分，有犯意聯絡及行為分擔，為共同正犯。被告先後多
    次犯行，時間緊接，方法相同，而犯構成要件相同之罪名，顯基於概括犯意反覆
    為之，為連續犯，以一罪論並加重其刑。原審論處被告罪刑，本非無見，惟被告
    並未對陳文忠、陳鄧香娥、丙○○、乙○○、戊○○行求賄賂而約其等行使投票
    權或為一定之行使之犯行（詳如後述），原判決誤為有此部分犯行，尚有未洽。
    被告上訴否認犯罪，雖無理由，惟原判決既有可議，仍屬無可維持，自應由本院
    予以撤銷改判。爰審酌被告犯罪之動機、目的、手段，賄選對選風之敗壞，殊值
    非難，及被告犯後否認犯行等一切情狀，量處如主文所示之刑，並諭知易科罰金
    之折算標準，且依公職人員選舉罷免法第九十八條第三項規定宣告褫奪公權三年
    。扣案夾克六件（已剔除扣自丙○○、乙○○處各一件），為交付之賄賂，應依
    公職人員選舉罷免法第九十條之一第三項規定不問屬於犯人與否宣告沒收之。至
    交付劉得裕之夾克一件，並未扣案，因衣服為日常用品，本案迄今已數年，該衣
    服應已使用廢棄而不存在，而扣案丙○○、乙○○之夾克各一件，則非供本案所
    用之賄賂，故均無庸諭知沒收。
三、公訴意旨另以：被告於右揭時間亦透過甲○○轉交贈送夾克予陳文忠、丁○○○
    、丙○○、乙○○等人及於右揭彭氏宗親會舉辦餐會時亦有贈送夾克予戊○○尋
    求支持，對於有投票權之人，交付賄賂，而約其投票權為一定之行使。因認被告
    此部分亦涉有公職人員選舉罷免法第九十條之一第一項投票行賄罪嫌云云。
  惟查：
  (一)、按事實之認定，應憑證據，如未能發現相當證據，或證據不足以證明，自不能
      以推測或擬制之方法，以為裁判基礎；又認定不利於被告之事實，須依積極證
      據，苟積極證據不足為不利於被告事實之認定時，即應為有利於被告之認定，
      更不必有何有利之證據。又認定犯罪事實所憑之證據，雖不以直接證據為限，
      間接證據亦包括在內；然而無論直接或間接證據，其為訴訟上之證明，須於通
      常一般之人均不致有所懷疑，而得確信其為真實之程度者，始得據為有罪之認
      定，倘其證明尚未達到此一程度，而有合理之懷疑存在時，事實審法院復已就
      其心證上理由予以闡述，敘明其如何無從為有罪之確信，因而為無罪之判決，
      尚不得任意指為違法。最高法院分別著有四十年度台上字第八十六號、三十年
      度上字第八一六號、七十六年台上字第四九八六號判例可參。
  (二)、按公職人員選舉罷免法第九十一條之一之投票行賄罪，係以對於「有投票權之
      人」，行求期約或交付賄賂或其他不正利益，而約其不行使投票權或為一定之
      行使者，為其成立要件。若係對於「無投票權之人」，行求期約或交付賄賂或
      其他不正利益，而約其不行使投票權或為一定之行使者，即與上述罪名之構成
      要件不合。本件被告登記參選新竹縣新埔鎮第十七屆鎮民代表，所屬選區為第
      三選區（包括文山里、內立里、寶石里），有如前述，而證人陳文忠於調查站
      訊問時即陳稱：「因我
      上寮里，代表選舉選區為新埔鎮第四選區。」等語（見同上選他字卷第一一一
      頁反面），再依其
      日始遷入文山里，則其顯係新埔鎮鎮民代表「第四選區」內之選民，對於參選
      該鎮鎮民代表「第三選區」之被告並無投票權，則被告縱有送其夾克，亦無以
      成立上開罪責。
  (三)、證人丁○○○於調查站初訊時即供稱：「（甲○○交付夾克予你時，有無表示
      夾克係己○○所致贈？並表示請多支持己○○或請投票支持己○○？）沒有。
      」；證人丙○○於調查站初訊時即供稱：「（甲○○交付夾克予你時，有無表
      示夾克係己○○所致贈？並表示請多支持己○○或請投票支持己○○？）沒有
      。」；證人乙○○於調查站初訊時即供稱：「我妻子僅告訴我是甲○○所送，
      而我二嫂並未告訴我妻子夾克係己○○所致贈，亦未表示請多多持持己○○或
      請投票支持己○○。」（見選他字第一二二頁、第一二六頁、第一二八頁），
      嗣於檢察官調查及本院訊問時，證人亦均為同一之供述（見上開選他字第一三
      ○頁、本院九十三年五月十二日訊問筆錄），徵之證人甲○○於本院訊問時亦
      供稱轉交夾克時有些人知道誰送，有些人不知道（見本院九十三年五月十二日
      訊問筆錄）之情節以觀，證人丁○○○等上開不知何人贈送乙節，應非無稽，
      而證人戊○○於檢察官偵查時亦供稱：「在餐廳會要結束時宗親會理事長叫我
      們各拿一件，我就拿了二件．．．」、「（你何以知道夾克是己○○送的？）
      我不曉得誰送，我不知是賄選禮品。」（見選他字卷第一六一頁反面），於本
      院調查訊問時亦供稱每次開宗親會都有發紀念品，是宗親會長發的（見本院九
      十三年五月十二日訊問筆錄），可見以上諸證人均表示雖有拿到夾克，但不知
      為何人所贈，渠等既不知，則被告或甲○○於贈送夾克時應係未告知尋求支持
      投被告一票，而有使投票權人為一定之行使之情事。
　(四)、另證人彭瑞德於調查站固證稱：「伊記得己○○除上台致詞拉票外，並逐桌敬
      酒拉票，餐會快結束時己○○兩夫婦及站在餐廳門口致意，並發放夾克或是由
      參加餐會人員自行拿取夾克．．．」等語；證人彭傳興於警訊固亦證稱：「夾
      克放置於餐廳門口自己索取」、「我只知道到場之彭姓宗親都有收到夾克」等
      語；然證人戊○○於警訊時證稱：「夾克是新埔鎮彭姓宗親理事長彭瑞德於餐
      會後告訴我們一人一件夾克拿回去」；證人甲○○於調查站亦陳稱：新埔鎮彭
      姓宗親會舉行餐會當日，該宗親會理事長彭瑞德約發送了五、六十件夾克給宗
      親當作紀念品等語（見同上選他字卷第一三七頁反面、一四三頁反面、一四九
      頁、一六０頁反面）。是該夾克究為被告賄選之標的物，或為宗親會理事長發
      放之紀念品？已有疑義，質之被告又否認其事，且上開證人彭瑞德、彭傳興均
      未具體指明係何人收受夾克，又查無其他證據可資佐證，尚難遽認被告有向彭
      傳興以外，其餘宗親會成員賄選之犯行，併此敘明。
  (五)、此外，又復查無其其他積極證據，足認被告有公訴人所指之此部分犯行，被告
      此部分犯罪應屬不能證明，原應為無罪諭知，惟公訴人認為被告此部分罪嫌，
      與前開論罪科刑之投票行賄犯行間，有連續犯之裁判上一罪關係，故不另為無
      罪之諭知。
據上論斷，應依刑事訴訟法第三百六十九條第一項前段、第三百六十四條、第二百九
十九條第一項前段、公職人員選舉罷免法第九十條之一第一項、第三項、第九十八條
第三項、刑法第十一條前段、第二十八條、第五十六條、第四十一條第一項前段、第
三十七條第二項、罰金罰鍰提高標準條例第二條，判決如主文。
本案經檢察官陳維練到庭執行職務。
中　　　華　　　民　　　國　　九十三　　年　　　六　　　月　　二十四　　日
                              臺灣高等法院刑事第一庭
                                  審判長法  官  李　相　助
                                        法  官  黃　聰　明
                                        法  官  楊　貴　雄
右正本證明與原本無異。
如不服本判決，應於收受送達後十日內向本院提出上訴書狀，其未敘述上訴之理由者
並得於提起上訴後十日內向本院補提理由書（均須按他造當事人之人數附繕本）。
                                        書記官  林　淑　貞
中　　　華　　　民　　　國　　九十三　　年　　　六　　　月　　二十五　　日
附錄：本案論罪科刑法條全文
公職人員選舉罷免法第九十條之一第一項
對於有投票權之人，行求期約或交付賄賂或其他不正利益，而約其不行使投票權或為
一定之行使者，處五年以下有期徒刑，得併科新台幣四十萬元以上四百萬元以下罰金
。
